台灣高等法院高雄分院民事判決　九十一年度上易字第七○號
　　　上　訴　人　勝旺祥漁業股份有限公司
　　　法定代理人　甲○○
　　　被上訴人　　乙○○
右當事人間請求返還借款等事件，上訴人對於中華民國九十一年十二月三十一日臺灣
高雄地方法院九十年度訴字第二二二五號第一審判決提起上訴，本院判決如左：
    主    文
原判決關於駁回上訴人後開第二項之訴部分，及該部分假執行之聲請，並訴訟費用之
裁判廢棄。
被上訴人應再給付上訴人新台幣壹拾陸萬伍仟陸佰拾玖元，及自民國九十年八月二
十八日起至清償日止，按週年利率百分之五計算之利息。
其餘上訴駁回。
第一（除確定部分外）、二審訴訟費用，由被上訴人負擔十分之四，餘由上訴人負擔
。
    事實及理由
一、本件上訴人起訴主張：兩造於民國八十七年十月十七日簽立勞資分紅契約書，約
    定由被上訴人擔任伊所屬勝帆二七六號漁船船長職務，服務期間三年，待遇在船
    上以四股半為準，若未服務期滿即中途離船者，則屬違約，應依漁業主管機關訂
    定規定辦理。被上訴人服務期間，於新加坡訂購如附表一編號七、八之礦泉水及
    補給食品供個人使用，嗣經代理商通知伊付款，伊乃基於業界慣例，先代為墊付
    ，擬俟船隻返港時，自被上訴人分紅中扣除。又伊委託被上訴人代為保管香煙五
    百條，供出售予船員使用，應向船員收取費用或記錄購買明細，供日後查核，竟
    未為收費或記錄，經事後清點，僅餘四十條香煙，自有違背受託人之義務，其就
    已消費如附表一編號六所示之香煙，自應依民法第五百四十四條之規定負損害賠
    償責任。另被上訴人於八十八年九月三日因中風而離船返國，伊為被上訴人代墊
    支出如附表一編號十五至二十所示之機票、車資及按摩費用等，上訴人並非於工
    作中中風，非屬公傷，上開代墊之費用自不得列入直接漁撈成本。爰依委任及無
    因管理之法律關係，請求被上訴人如數給付，並加計法定遲延利息（上訴人於原
    審主張被上訴人向伊借款或由伊代墊如附表一所示之金額，於扣除附表二所示之
    應扣金額後，被上訴人尚欠伊新臺幣（下同）二百二十萬七千三百六十二元，而
    依消費借貸、委任及無因管理之法律關係請求被上訴人給付，原審就上揭附表一
    編號六至八、編號十五至二十部分之請求，判決上訴人敗訴，餘為上訴人勝訴之
    判決）。上訴人就其敗訴部分不服，於本院聲明原判決不利部分廢棄；被上訴人
    應再給付上訴人三十六萬三千四百二十九元暨法定遲延利息。
二、被上訴人則以：上訴人將香煙交伊保管代售，伊已將船員使用明細傳真予上訴人
    ，應由上訴人自船員薪資中扣除；附表一編號七、八之礦泉水及補給食品，固由
    伊保管，但係上訴人為作公關，提供予船員使用，不能由伊負責賠償或付款。至
    於附表一編號十五至二十號之機票、車資及按摩費用，係伊因公傷所支出，應由
    上訴人負擔等語置辯。並聲明：求為判決駁回上訴。
三、兩造就下列事項並不爭執：兩造於八十七年十月十七日簽立勞資分紅契約書，由
    被上訴人擔任上訴人所屬勝帆二七六號漁船船長職務，服務期間三年；被上訴人
    於八十八年九月三日在模里西斯因中風就醫並離船返國；被上訴人受上訴人之委
    託，代為出售香煙予船員；原判決附表一編號六至八號關於已消費之香煙、礦泉
    水、補給食品等之價款，編號十五至二十號關於被上訴人中風後，上訴人所支出
    之機票、車資、按摩費用等之金額等。兩造之爭點為：(一)被上訴人就其受託出售
    之香煙，是否已盡受任人之義務？(二)附表一編號七、八之礦泉水、補給食品係被
    上訴人個人購買或被上訴人委其分發給船員使用？(三)被上訴人於出港期間中風，
    是否得認為是「公傷」？
四、按受任人因處理委任事務，所收取之金錢、物品或孳息，應交付於委任人；受任
    人以自己之名義，為委任人取得之權利，應移轉於委任人。受任人因處理委任事
    務有過失所生之損害，對於委任人應負賠償之責任。民法第五百四十一條、第五
    百四十四條定有明文。上訴人主張被上訴人受託保管香煙五百條，代為出售予船
    員，迄清點之時剩餘四十條，已銷售之金額如附表一編號六所示，為被上訴人所
    不爭執，堪認為真實。被上訴人受委任出售香煙，則向買受人收取款項，交付委
    任人，為受任人之義務；若因在船上，對船員收取費用不便，亦應記錄各個船員
    購買之數量及金額，將該明細交付上訴人，使上訴人得據以在結算時自各該船員
    之分紅中扣除。被上訴人固以「業將船員購買之明細傳真予上訴人」等語置辯，
    惟為上訴人所否認，被上訴人就此有利於己之事實，自應舉證以實其說；其未能
    盡舉證責任，且自其陳稱：伊分給船員，待船入港時，再由船員薪水中扣除；此
    部分應該由伊扣除；薪水由公司發給伊，伊再交給船員，在交給船員之前，由伊
    先行扣除，但因為生病，才沒有辦法處理（原審卷二六八頁），顯然上訴人並不
    認為應將購買香煙之明細交予上訴人，是其此部分所辯，核難認屬實。被上訴人
    未能記錄購買香煙者及其數量，致上訴人無從請求付款，受有損害，其損害額如
    附表一編號六所示，從而，上訴人依債務不履行之規定，請求被上訴人賠償編號
    六所示金額，核屬正當。
五、次按管理事務利於本人，並不違反本人明示或可得推知之意思者，管理人為本人
    支出必要或有益之費用，得請求本人償還其費用及自支出時起之利息。民法第一
    百七十六條第一項定有明文。本件上訴人就附表一編號七、八所示礦泉水及補給
    食品支付之款項，得否對被上訴人主張無因管理，須先釐清者，乃該等物品係供
    船員全體使用或被上訴人個人使用？經查：依上訴人與全體船員簽訂之勞資分紅
    契約書（下稱系爭契約）第八條約定之直接成本範圍，關於飲食方面，由上訴人
    提供者為第二項之伙食費，包括船內主食、副食、調味料、飲水等，及據被上訴
    人陳稱：船上有造水機（本院卷一０二頁），且編號七、八之礦泉水及補給食品
    ，金額均未滿萬元，數量有限，實不足以供應該漁船數名船員長期間之使用，顯
    然非契約所指之副食或飲水。再據被上訴人陳稱：礦泉水及補給品是伊在新加坡
    請公司代為訂購；伊使用礦泉水與補給品必須付費；伊分給船員，入港後再由船
    員薪水中扣除（原審卷二三九、二六八頁），益顯非公司作公關用而提供予船員
    免費使用者，是被上訴人嗣後改稱：是上訴人提供作公關用，非伊一人使用云云
    ，核無足採。而該等物品既係被上訴人訂購，不論是否如其所言由公司代訂，均
    應由被上訴人支付該款，被上訴人復未爭執已由上訴人代為支付，則上訴人主張
    依無因管理之法律關係，請求被上訴人加計利息返還，亦屬有據。
六、依兩造勞資分紅契約書（原審卷八至十三頁）第十一條第一項、第八條第十二項
    、第十二條第二項分別明定：漁船返航前，船員於工作中突患腦溢血（中風）者
    ，視為公傷病論；因公傷病住院治療期間支給之治療費為直接成本之範圍；船員
    因公傷經當地公立醫療機構證明必須離船返國，其返國旅費及離船至國內期間所
    需費用均列入直接漁撈成本。上開條文係針對從業漁員之生活照顧所訂，兩造既
    簽名其上，自應受其拘束，不因船員法第三條就漁船船員排除適用而受影響。是
    則上訴人就被上訴人中風後相關之醫療及返國費用，是否得依無因管理之規定向
    被上訴人請求，或應列入直接成本，應視被上訴人是否係於「工作中」突患中風
    ，而得視為公傷病以為斷。查系爭契約第一條約定：．．漁船乙艘．．交乙方（
    船長乙○○）駛往印度洋（新加坡）基地從事漁撈作業為期二年六月。關於兩造
    間之作業期間，明定自漁船交予船員出港起算，至其返港日止，並未將其間未實
    際從事漁撈作業之時間予以扣除，且系爭漁船為遠洋漁船，船員須長期間離家生
    活，縱有特定時間上岸補給或休憩，乃因應漁訊、補給作業、調劑等所必要，仍
    非一般陸上勞工於非工作時間可自由行動可擬，應認仍屬於雙方勞僱契約之期間
    ，而屬於契約所載之作業期間。況依系爭契約第十一條第一項之約定觀之，既於
    第四款將「因業務以外變故所致者」列入不予支給最低生活費、醫療費、恤養、
    撫恤及喪葬費等之範圍，又於同款將「漁船返港前於工作中突患腦溢血（中風）
    等」例外視為公傷病，足認此所謂「工作中」，並不必須與業務有關，乃指漁船
    返港前之作業期間。從而，被上訴人於模里西斯中風之時，不論其是否因分派船
    員工作，情緒過於激動導致腦溢血，或係上岸之時突然中風，均屬漁船出海作業
    期間之中風，而依雙方契約之約定，應視為公傷病。是則被上訴人因中風而須支
    出之醫療及返國費用，自應列入兩造契約所定之直接成本而由上訴人負擔。而被
    上訴人因中風需搭機返國治療，情況自屬危急，上訴人並安排醫師隨同返國，一
    路為患者實施按摩，且免臨時發生事故，並代為支付相關費用，自屬認為醫療上
    所必要，而非其時陷於昏迷狀態之被上訴人所得決定，是其於訴訟中爭執是否有
    醫師隨同之必要，要無可採。至於上訴人為被上訴人妻顏賴招娣支出之附表一編
    號二十之機票費，縱非必要費用，或得向顏賴招娣請求，其請求被上訴人支付，
    亦無理由。從而，上訴人依無因管理之規定，請求被上訴人給付附表一編號十
    五至二十之金額，洵屬無據。
七、綜上所述，上訴人依債務不履行及無因管理之法律關係，請求被上訴人再給付上
    訴人十六萬五千六百三十九元（即146866元＋9475元＋9298元元＝165639元）及
    自九十年八月二十八日（起訴狀繕本送達翌日）起至清償日止，按年息百分之五
    計算之利息，洵屬正當，應予准許；逾此所為請求，為無理由，應予駁回。原審
    就上開應准許部分，為上訴人敗訴之判決，並駁回其假執行之聲請，尚有未洽，
    上訴意旨求予廢棄改判，為有理由，爰由本院予以廢棄，改判如主文第二項所示
    。至於上訴人之請求不應准許部分，原判決為上訴人敗訴之判決，並駁回其假執
    行之聲請，經核於法並無不合，上訴意旨求予廢棄改判，為無理由，應駁回其上
    訴。
據上論結，本件上訴為一部有理由，一部無理由，依民事訴訟法第四百五十條、第四
百四十九條第一項、第七十九條但書，判決如主文。
中　　　華　　　民　　　國　　九十一　　年　　 十二　　 月　　　十三　　日
                                      臺灣高等法院高雄分院民事第六庭
~B1審判長法官　許明進
~B2　　　法官　李炫德
~B3　　　法官　謝肅珍
右為正本係照原本作成
不得上訴。
~B法院書記官　鄭翠芬
中　　　華　　　民　　　國　　九十一　　年　　 十二　　 月　　　十三　　日
~FO
附表一：
┌───┬─────────┬────────────┬──────────┐
│編號  │ 借墊款項目       │  金額（新臺幣）        │  備         註     │
├───┼─────────┼────────────┼──────────┤
│一    │借支              │七萬元                  │870718、870902、8710│
│      │                  │                        │08、871013日借二萬元│
│      │                  │                        │，870918日借一萬元。│
├───┼─────────┼────────────┼──────────┤
│二　  │借支          　　│一百萬元                │871012日            │
├───┼─────────┼────────────┼──────────┤
│三    │借支              │美金一千五百元，折合新臺│870718日　　　　　　│
│      │                  │幣五萬二千五百元        │                    │
├───┼─────────┼────────────┼──────────┤
│四    │借支              │五十七萬五千元          │871117日起至880817日│
│      │                  │                　　　　│止　　　　　　　　　│
├───┼─────────┼────────────┼──────────┤
│五    │所得稅            │二萬零五百元            │                    │
├───┼─────────┼────────────┼──────────┤
│六    │香煙              │十四萬六千八百六十六元  │                    │
├───┼─────────┼────────────┼──────────┤
│七    │礦泉水            │九千四百七十五元        │                    │
├───┼─────────┼────────────┼──────────┤
│八    │補給食品          │九千二百九十八元        │                    │
├───┼─────────┼────────────┼──────────┤
│九    │借支              │南非幣七萬三千零七十五元│                    │
│      │                  │，折合新臺幣九萬九千八百│                    │
│      │                  │零四元                  │                    │
├───┼─────────┼────────────┼──────────┤
│十    │醫藥費            │二萬三千二百十八元      │                    │
├───┼─────────┼────────────┼──────────┤
│十一  │借支              │南非幣七千五百五十七元，│                    │
│      │                  │折合新臺幣四萬一千三百三│                    │
│      │                  │十七元                  │                    │
├───┼─────────┼────────────┼──────────┤
│十二  │借支              │南非幣六萬九千五百五十元│                    │
│      │                  │折合新臺幣九萬零一百五十│                    │
│      │                  │六元                    │                    │
├───┼─────────┼────────────┼──────────┤
│十三  │醫藥費            │十一萬五千五百零九元    │                    │
├───┼─────────┼────────────┼──────────┤
│十四  │被告機票          │三萬零十四元            │模里西斯來回        │
├───┼─────────┼────────────┼──────────┤
│十五  │被告機票          │七萬四千八百八十元      │模里西斯至高雄      │
├───┼─────────┼────────────┼──────────┤
│十六  │醫生機票          │七萬四千六百五十五元    │                    │
├───┼─────────┼────────────┼──────────┤
│十七  │醫生在臺住宿費用  │四千七百七十元          │                    │
├───┼─────────┼────────────┼──────────┤
│十八  │車資              │八千二百九十六元        │                    │
├───┼─────────┼────────────┼──────────┤
│十九  │按摩費            │南非幣三千元，折合新臺幣│                    │
│      │                  │三千八百八十九元        │                    │
│      │                  │                        │                    │
├───┼─────────┼────────────┼──────────┤
│二十  │顏賴招娣機票      │三萬一千三百元          │                    │
├───┼─────────┼────────────┼──────────┤
│二一  │電話費            │五十萬三千九百十一元    │                    │
├───┼─────────┼────────────┼──────────┤
│二二  │健保及勞保        │六千一百零二元          │                    │
└───┴─────────┴────────────┴──────────┘
~FO
附表二：
┌───┬─────────┬────────────┬──────────┐
│編號  │ 應扣款項目       │ 金額（新臺幣）         │  備註              │
├───┼─────────┼────────────┼──────────┤
│一    │退美金六百元      │二萬一千元              │                    │
├───┼─────────┼────────────┼──────────┤
│二    │退南非幣三千元    │一萬六千四百十元        │                    │
├───┼─────────┼────────────┼──────────┤
│三    │醫藥給付          │二萬六千七百七十五元    │                    │
├───┼─────────┼────────────┼──────────┤
│四    │電話費扣款        │十九萬二千五百二十元    │                    │
├───┼─────────┼────────────┼──────────┤
│五    │薪資              │五十二萬七千四百十三元  │十月又十八日        │
└───┴─────────┴────────────┴──────────┘
